行　政　法　院　判　決　　　　　　　　　　　　　八十七年度判字第二七○九號
　　原　　　告　甲○○
　　訴訟代理人　莊灼華　律師
　　被　　　告　財政部臺北市國稅局
右當事人間因綜合所得稅事件，原告不服行政院中華民國八十七年五月二日台八十七
訴字第二○六○五號再訴願決定，提起行政訴訟。本院判決如左︰
　　主  文
再訴願決定、訴願決定及原處分均撤銷。
　　事  實
緣原告於辦理民國八十及八十二年度綜合所得稅結算申報時，漏報八十年度營利所得
及八十二年度營利、利息所得分別為新台幣（下同）一、九七二、三八○元及六、六
一五、八○○元，短漏所得稅額分別為四○五、四二七元及二、一三四、九○一元，
違反所得稅法第七十一條第一項規定，被告據以補徵稅款並依同法第一百十條第一項
規定，按所漏稅額科處○．五倍罰鍰計為八十年度二○二、七○○元，八十二年度一
、○六七、四○○元（均計至百元止）。原告不服，主張系爭八十及八十二年度營利
所得係義純企業有限公司（以下稱義純公司）償還其借款，並非營利所得等情（對漏
報八十二年度利息所得八五二元部分未提異議），申經復查結果未獲變更，循序提起
訴願、再訴願遞遭駁回，遂提起行政訴訟。茲摘兩造訴辯意旨於次：
原告起訴意旨略謂︰一、按「行政訴訟法第三十三條規定：「本法未規定者，準用民
事訴訟法。」又「當事人主張有利於己之事實，應負舉證責任」。民事訴訟法第二百
七十七條定有明文。可知行政訴訟，有關舉證責任係準用民事訴訟法法之規定。又「
行政罰與刑罰之構成要件雖不同，而刑事判決與行政處分，亦原可各自認定事實，惟
認定事實須憑證據，倘無證據足資認定有堪以構成行政罰或刑罰要件之事實存在，不
得僅以推測之詞予人處罰，則為二者所應不致。」鈞院七十五年判字第三○九號著有
判例。本案被告既認定系爭支票係屬盈餘分配，自應負舉證責任。原處分認定義純公
司於八十及八十二年度開立支票予原告，係屬「盈餘分配」，惟開立支票之原因關係
，究係借款﹖貨款借款之返還﹖租金﹖利息、股息﹖亦或其他法律關係﹖則應其實
際情形之，並應佐以證據證明之，原告既已提示義純公司之活期存款存摺、及支票證
明其有借款予義純公司，被告仍認定系爭支票係屬盈餘分配，自應由被告負舉證責任
。乃被告故意倒置舉證責任分配原則，要求原告證明其有借款予義純公司，顯有未洽
。二、被告以原告未依限提示七七年、七八年之帳證，而不採信原告所提出之證據，
顯然違反稅捐稽徵法第十一條規定，茲原告提出義純公司尋獲之帳證供核，可證原告
之主張屬實。三、依義純公司八十年度結算申報書顯示，其營業收入扣除營業成本後
，其營業毛利為五、九三五、三五六元，再扣除營業費用等後，其營業淨利為負二、
四八四、五四一元，其課稅所得額亦為負一、一三八、九四三元。經義純公司自行調
整後，其八十年課稅所得額為三九二、一四一元，上開金額並經被告核定，焉有可能
有被告嗣認定之六、五一七、一四○元盈餘。又義純公司八十一年度經被告核定之淨
所得為四○六、九九七元，亦無可能有國稅局認定高達六、五一七、一四○元之「盈
餘」。且被告認定義純公司八二年度「盈餘分配」，高達二千三百三十一萬四千四百
一十四元，更屬無稽，蓋該年度經核定之所得額為虧損，豈能有盈餘﹖被告將義純公
司返還各股東之借款，認為係盈餘分配，誠屬荒誕不實。四、義純公司係以瓦斯爐具
及其零件之製造、加工為業，而公司工廠所在地，因使用分區為農地目，故被認定為
違章工廠，七十五年間政府曾擬勒令拆遷，俟經陳情後，始准予暫返拆遷。因此，各
股東即有遷廠之擬議。七七年間公司各股東決議籌款借予公司，俾便購地遷廠，原告
等七名股東即於七十八年至七九年間陸續籌款借予公司，共計二、九八五、二○八元
，其中原告之借款為九、○○二、五五三元。其明細如下：(一)七十八年二月間，原告
以所有台北市○○○路○段一九五巷二三號之房地，向北企社子分行設定抵押貸款四
佰四十五萬元。北企社子分行將四百四十五萬元之抵押貸款，撥入原告北企社子分行
之活儲＃一六七七－七之戶頭。七十八年二月三日原告將四佰四十五萬元，以轉帳方
式借予義純公司，轉帳至義純公司台北區中小企銀甲存00000－00戶頭。(二)七
九年十月一日方原告自北企社子分行，活儲＃一六七七－七之活期存款帳戶，轉帳三
百萬元，至義純公司台北區中小企銀乙種活期存款00000－0－00帳戶。(三)七
十九年三月十日借款一、五五二、五五三元部分係第三人盧義勝簽立支票還款予原告
，票號0000000，原告以該支票借予義純公司。乃將該支票轉帳至義純台北區
中小企銀乙種活存00000－0－00帳戶，凡此均有新發見之帳冊、傳票及借據
為證。五、原告等七名股東七十八－七十九年間共計籌借款項二九、八五二、○八三
元借予公司，俟因覓地不易，且斯時房地產價格漲，故始終未覓得理想之土地遷廠
。股東中即有人認為生產瓦斯爐具已夕陽工業，並看淡景氣，要求返還借款，故義純
公司遂於八十至八十二年間陸續開立支票返還各股東。其中八十年度還款予原告，共
計一、九七二、三八○元；八十一年還款予甲○○，共計一、九七三、三二○元；八
二年度先後還款予甲○○，分別為一、九七三、三二○元及四、八四四、六二八元。
均由義純開立支票返還。六、義純公司出具說明書中所謂「體制外之投資行為」，係
將股東借款之餘額聚資投資股票、公債後，但因無獲利，旋予出售再返還借款。是本
案至多僅能以原告漏報八十、八十一、八二年利息所得論處。七、綜合上述，顯見原
處分機關根本不依證據認定事實，完全基於其課稅立場，選擇性採用有利於己之解釋
，不僅違反證據法則，亦完全違反「稅務案件，有疑義時，寧不利於國庫」之原則，
執意竭澤而漁，令人難以甘服，益證原補稅及罰鍰之處分，顯有重大違誤，請予撤銷
，以維法紀等語。
被告答辯意旨略謂︰本案係義純公司遭人檢舉將公司盈餘私自分配予股東，查獲原告
八十及八十二年度取自義純公司分配之營利所得分別為一、九七二、三八○元及六、
六一四、九四八元，有附之談話筆錄、說明書、查緝調查報告書、支票影本可稽，
原告未依規定合併當年度綜合所得稅辦理結算申報，原核定除補徵稅款外，並依所得
稅法第一百十條第一項規定按漏稅額四○五、四二七元及二、一三四、九○一元處○
．五倍罰鍰二○二、七○○元及一、○六七、四○○元，並無不合。原告雖訴稱系爭
支票不足以證明其有受「盈餘分配」，惟本案係經人檢舉義純公司八十至八十二年度
分配股東七人紅利，系爭款項均由台北區中小企業銀行社子分行開立該公司支票交付
各股東，且分配金額與各股東出資比例相同，乃認定系爭款項屬「盈餘分配」。至原
告指稱義純公司八十一年度課稅所得額為四○六、九九七元，焉有可能分配高額盈餘
者，查原告及股東於說明書自承另有體制外之投資行為，自亦另有體制外之營利所得
，原告所訴核無足採，請予駁回等語。
　　理  由
按民事訴訟法第二百七十七條規定：「當事人主張有利於己之事實者就其事實有舉證
之責。」又前開規定依行政訴訟法第三十三條規定準用之。另「行政罰與刑罰之構成
要件雖不同，而刑事判決與行政處分，亦原可各自認定事實，惟認定事實須憑證據，
倘無證據足資認定有堪以構成行政罰或刑罰要件之事實存在，不得僅以推測之詞予人
處分，則為二者所應一致。」本院七十五年判字第三○九號判例亦予指明。經查：本
件被告以原告辦理八十及八十二年度綜合所得稅結算申報，漏報八十年度營利所得及
八十二年度營利、利息所得分別為一、九七二、三八○元及六、六一五、八○○元，
短漏所得稅分別為四○五、四二七元及二、一三四、九○一元，違反所得稅法第七十
一條第一項規定，乃據以補徵稅款並按所漏稅額科處○．五倍罰鍰計為八十年度二○
二、七○○元、八十二年度一、○六七、四○○元，原告不服，申請復查，未獲變更
，提起一再訴願，亦均經決定駁回，原告仍不服，提起本件行政訴訟略以：本件被告
主張原告交付系爭支票交與股東，係屬盈餘分配，此項事實原應由被告負舉證責任。
另原告已提示義純公司之活期存款存摺及支票，證明原告有借款與義純公司，本件支
票之交付，係用以返還借款，並非分配盈餘等語。查被告認義純公司交付予原告之系
爭支票係用以分配盈餘，既為原告所否認，揆之首揭說明，被告自應就此事實負舉證
之責，茍被告未能舉證證明，已不得遽謂被告之認定為可採。況七十八年二月間，原
告以所有台北市○○○路○段一九五巷二三號之房地，向北企社子分行設定抵押貸款
四佰四十五萬元，北企社子分行將該四百四十五萬元之貸款撥入原告北企社子分行之
活儲＃一六七七－七帳戶，七十八年二月三日原告將該四佰四十五萬元，以轉帳方式
借予義純公司，轉帳至義純公司台北區中小企銀甲存00000－0－00帳戶。七
九年十月一日原告亦自北企社子分行，活儲＃一六七七－七之活期存戶，轉帳三百萬
元，至義純公司台北區中小企銀乙種活期存款00000－0－00帳戶。另七十九
年三月十日借款一、五五二、五五三元部分係案外人盧義勝簽立支票還款予原告，票
號為0000000，原告以該支票借予義純公司，乃將該支票轉帳至義純台北區中
小企銀乙種活存00000－0－00帳戶，凡此均有原告提出之帳冊、傳票及借據
為證。被告未予審酌該等事證，復未向相關銀行查證，徒以原告之舉證存有瑕疵，即
認定義純公司交付系爭支票予原告，係屬盈餘分配，而令原告補繳稅款及科處罰鍰，
非無可議，訴願及再訴願決定未予糾正，亦有未合。原告執以指摘，非無理由，應由
本院將再訴願決定、訴願決定及原處分（復查決定）均撤銷，由被告詳查後，另為適
法之處分，以昭折服。
據上論結，本件原告之訴為有理由，爰依行政訴訟法第二十六條前段，判決如主文。
中    華    民    國     八十七      年     十二     月     二十四      日
                    行 政 法 院 第 四 庭
                                審 判 長 評  事      葉  振  權
                                         評  事      吳      仁
                                         評  事      吳  錦  龍
                                         評  事      林  家  惠
                                         評  事      吳  明  鴻
右  正  本  證  明  與  原  本  無  異
                                         法院書記官  陳  盛  信
中    華    民    國     八十七      年     十二     月     二十四      日
